臺灣高等法院臺中分院刑事判決　　　　94年度上訴字第1111號
上　訴　人
即　被　告　丁○○
上　訴　人
即　被　告　甲○○
上列上訴人等因常業重利等案件，不服臺灣臺中地方法院93年度
訴字第1153號中華民國94年3月9日第一審判決（起訴案號：臺灣
臺中地方法院檢察署92年度偵字第15076號） ，提起上訴，本院
判決如下：
    主    文
上訴駁回。
    犯罪事實
一、丁○○曾有賭博前科，於民國（下同）九十二年三月二十日
    起至同年五月十日（起訴書及原審判決均誤載為五月二十日
    ）止，基於取得與原本顯不相當重利而為常業之犯意，連續
    在報紙點將錄刊登內容為「借錢好商量，條件差沒有關係，
    電話0000000000號，劉小姐聯絡」之廣告，趁不
    特定人急需用錢（原判決贅引輕率、無經驗）之際撥打上開
    電話與丁○○聯絡，貸款利息係新臺幣（下同）一萬元，每
    十日為一期，每期為五百元或一千元不等，預扣第一期利息
    ，以取得與原本顯不相當之重利，並賴以維生。九十二年四
    月底某日，丙○○因無力支付房租及生活費，需錢孔急，自
    報紙偶見上開廣告，即撥打上開電話借錢，丁○○即於當日
    與不知情之二名年籍姓名均不詳之成年男子至臺中市○○○
    街九十八巷七號九樓，當場借款三萬元予丙○○，約定以每
    十日為一期，每期需支付與原本顯不相當即每一萬元一期利
    息一千元（即月息三十分）之重利，因丙○○向丁○○表明
    僅需借款五日，乃由丁○○預扣利息二千元（除利息外包含
    手續費）後，實際僅交付借款二萬八千元，而乘丙○○急迫
    之際貸以金錢，而取得與原本顯不相當之重利，並由丙○○
    經過其女友戊○○同意，而提供戊○○之身分證影本、健保
    ＩＣ卡、中央信託局之保單並簽發面額共九萬元之本票三紙
    （置於丁○○所有車牌號碼ＡＱ─四九三八號自用小客車內
    ，車子進水，為丁○○丟棄，未扣案）以供擔保，嗣丙○○
    並於同年六月十一日在日本姑娘酒店支付丁○○二千元之利
    息，其間丁○○以上述方式貸放金錢予包括丙○○在內及三
    名不詳姓名年籍之成年人共四人，總計金額共六萬餘元，並
    分別先後取得與原本顯不相當之重利，丁○○即恃以維生，
    而以之為常業。
二、丙○○向丁○○借得上開款項後，因未能如期償還借款，丁○○遂找甲○○（曾於九十一年間，因妨害兵役條例案件，
    經臺灣嘉義地方法院以九十一年度簡字第一二七七號判處有
    期徒刑三月確定，並於九十二年四月十六日執行完畢而出監
    ）、林震宇（經原審法院判處有期徒刑十月確定）、黃子龍
    （經原審法院判處有期徒刑六月確定）等人代為索討上開借
    款暨利息，並應允將索討後之其中四萬五千元分予甲○○充
    作報酬。嗣於九十二年七月二十五日中午十一時左右，丁○○指示林震宇、甲○○二人至苗栗縣戊○○之租處，向戊○○佯稱丁○○有事相找，並請丙○○一同前往，戊○○隨即
    與丙○○偕同渠等二人之不詳姓名年籍之成年友人二名，於
    同日十七時三十分左右與甲○○、林震宇分別駕車前往臺中
    市北區○○○○街一○七號名門汽車旅館三○二號房內，與
    丁○○、黃子龍、林震宇、甲○○、綽號「小胖」之不詳姓
    名年籍之成年男子及前往該處找尋「小胖」之不詳姓名年籍
    之成年友人等人與丙○○等人洽談還款事宜。惟幾經商談均
    未果，丁○○、甲○○、黃子龍、林震宇四人及綽號「小胖
    」之成年男子竟共同基於私行拘禁之妨害自由之犯意聯絡，
    於同日晚上二十二時左右，由丁○○授意林震宇、黃子龍及
    綽號「小胖」之成年男子等人先將戊○○帶至臺中市○○路
    ○段四十九號十樓之六室甲○○租屋處，嗣後再由甲○○另
    帶丙○○前往上開處所，將丙○○及戊○○二人私行拘禁於
    該處，並由甲○○、林震宇、黃子龍及綽號「小胖」之成年
    男子等人輪流看管，其間丁○○、甲○○、林震宇、黃子龍
    及「小胖」五人並曾向丙○○、戊○○恫嚇稱「若不好好處
    理，配合貸款，只有皮肉痛」等語，丙○○、戊○○二人因
    而心生畏懼，致生危害於戊○○、丙○○之身體安全，其後
    復要求丙○○簽發面額一百萬元之本票以償還借款，惟為丙○○所拒，甲○○即與丁○○聯絡討論後，又要求丙○○另
    交出其身分證、中國信託商業銀行之信用卡、存摺及印章予
    甲○○，而黃子龍則於一小時後即自上開甲○○之租屋處先
    行離去。甲○○等人因見丙○○所交付之信用卡尚未辦理開
    卡而無法使用，甲○○與丁○○商討後，遂由甲○○與林震
    宇二人承上開拘禁丙○○之犯意，於同月二十六日上午八時
    左右，由甲○○駕駛丁○○所有之車牌號碼ＡＱ─九四三八
    號自用小客車，與林震宇搭載丙○○前往位在新竹市○○路
    二二號之中國信託商業銀行辦理開卡，欲以刷卡預借現金方
    式償還丙○○積欠丁○○之上開借款，而戊○○則仍續留置
    於前開甲○○之租屋處，由綽號「小胖」之成年男子看管。
    嗣丙○○於甲○○、林震宇二人看管下完成信用卡開卡手續
    後，旋由甲○○駕駛上開自用小客車搭載林震宇、丙○○二
    人返程，於同日上午十一時左右，行經苗栗縣頭份鎮某處之
    際，因遇前方有車禍，甲○○見狀即將車速減慢，丙○○遂
    趁隙開啟車門跳車逃脫，向在該處處理車禍案件之警員報案
    （嗣後該警員帶丙○○前往苗栗縣警察局頭份分局，再由該
    分局轉由臺中市警察局第二分局立人派出所接辦偵查），而
    甲○○見丙○○跳車後旋即駕車離開並撥打電話告知丁○○
    上情，且以電話聯絡「小胖」，由「小胖」騎乘機車帶同戊○○前往臺中市○○路與大雅路路口處等候，甲○○、林震
    宇再駕車前往相約地點，將戊○○（戊○○於稍早前則利用
    「小胖」睡著之際，在臺中市○○路○段四十九號十樓之六
    號甲○○租屋處，分別於同日上午十點十八分四十八秒、十
    點三十六分九秒、十點五十三分五十秒，先後以其手機傳送
    三通簡訊予丙○○之妹徐莉雯求救）載往臺中市○區○○路
    三段八十六號漢口飯店七一六室（丁○○於同日十三時左右
    進住），綽號「小胖」之人則騎駛機車在一旁隨行。嗣於同
    日十四時左右，甲○○、林震宇二人帶同戊○○進入由丁○○所訂之漢口飯店七一六室續行看管，此時在房間內等待之
    丁○○一見戊○○心有不滿，與甲○○二人復出言向戊○○
    恫嚇稱：「如果抓到丙○○一定要砍斷他一隻腳，讓他無法
    法跑」等語，迫使戊○○打電話聯絡誘騙丙○○匯錢將戊○○贖回，並要丙○○匯款九萬元到指定之帳戶內，才會將戊○○釋放。迨於同日十七時四十分左右，為警在臺中市○區
    ○○街二段八二號六樓之十三丁○○住處查獲黃子龍，進而
    於同日十八時左右，在漢口飯店七一六室內查獲戊○○遭丁○○、甲○○、林震宇等人拘禁該處（在場人尚有丁○○之
    不知情女友閻慧婷），至此戊○○始獲釋放而恢復行動自由
    。現場另起出屬丙○○所有之國民身分證一張、中國信託信
    用卡一張與存摺一本、印章一枚（以上物品業已由丙○○領
    回）及屬丁○○所有用以供經營地下錢莊聯絡所用之諾基亞
    牌行動電話一支。
三、案經臺中市警察局第二分局報請臺灣臺中地方法院檢察署檢
    察官偵查起訴
    理　　由
一、常業重利部分：
    訊據上訴人即被告（下稱被告）丁○○對於上開刊登貸款廣
    告及貸款予丙○○及其他不詳姓名之成年人等事實均坦認不
    諱，核與被害人徐輝泓、戊○○於警詢中證述借款（包括利
    息計算方式）之情節大致相符，雖被害人丙○○、戊○○二
    人於原審及本院審理時經傳訊均未到庭，惟查，新修正刑事
    訴訟法係於九十二年二月六日經總統公布施行，而同日公布
    施行之新修正刑事訴訟法施行法增訂第七條之三復規定：「
    中華民國九十二年一月十四日修正通過之刑事訴訟法施行前
    ，已繫屬於各級法院之案件，其以後之訴訟程序，應依修正
    刑事訴訟法終結之。但修正刑事訴訟法施行前已依法定程序
    進行之訴訟程序，其效力不受影響。」（最高法院九十三年
    度台上字第二○三號判決意旨參照），且修正前之刑事訴訟
    法尚未採取傳聞法則，被告以外之人於警詢之調查筆錄，經
    顯出於審判庭，提示予被告辯論後，依當時之規定，即具有
    證據能力，基此意旨，凡被害人或證人係於上揭新法施行前
    業已於警詢中為證述，並經製作警詢筆錄，且於法院審理時
    提示予被告辯論之情形，該被害人或證人之證詞之效力，自
    不受新法（即刑事訴訟法第一百五十九條之三）之影響，當
    具有證據能力；另依新修正刑事訴訟法第一百五十九條之五
    規定：被告以外之人於審判外之陳述，雖不符前四條之規定
    ，而經當事人於審判程序同意作為證據，法院審酌該言詞陳
    述或書面陳述作成時之情況，認為適當者，亦得為證據。當
    事人、代理人或辯護人於法院調查證據時，知有第一百五十
    九條第一項不得為證據之情形，而未於言詞辯論終結前聲明
    異議者，視為有前項之同意。而本件被告丁○○、甲○○等
    人於原審法院言詞辯論終結前均未對被害人丙○○、戊○○
    二人於警詢時之言詞陳述提出「聲明異議」，依上開規定可
    知，本件被害人丙○○、戊○○二人在警詢時所為證述即得
    為證據，而有證據能力自明，本院自得採為證據。此外，復
    參酌被告丁○○係以刊登貸款廣告方式，招攬需款孔急之被
    害人前來告貸，並按每一萬元，每十日為一期，每期為五百
    元至一千元不等，收取貸款利息，即以月息十五分至三十分
    計算，顯已遠逾法定利率甚多，足認與原本顯不相當，而被
    害人丙○○之女友戊○○於警詢時證述被害人丙○○係因無
    力支付房租及生活費，不得已才向被告丁○○借款等語（見
    偵查卷第三四頁），益徵被告丁○○確有乘借款人急迫而貸
    予金錢收取重利無訛。至被告丁○○固於原審法院審理時一
    改其先前於檢察官偵訊時所為陳述，辯稱：其並未預扣利息
    云云，然查：被告丁○○出借金錢予被害人丙○○之初係先
    收取利息等情，業據其於偵查中坦認在卷（見偵查卷第七八
    頁），且與被害人丙○○及戊○○於警詢時所為證詞，俱屬
    相符，由此已堪認被告有預扣利息之事實；況重利罪以行為
    人向借貸一方收取與原本顯不相當之重利為其構成要件，本
    不以其重利係於借貸之初即預先收取為必要，縱係借貸後方
    予收取重利之情形，亦無礙於重利罪責之成立，而本件被告
    丁○○既不否認曾收受被害人丙○○交付之利息，自已該當
    重利罪之不法構成要件甚明。此外，並有屬丁○○所有用以
    供經營地下錢莊聯絡所用之諾基亞牌行動電話一支扣案足資
    佐證，是被告丁○○於原審法院審理中所為之辯解，並不足
    採。又被告丁○○長達二月連續以針對不特定之大眾刊登借
    貸廣告之意，向前來借貸之人收取與原本顯不相當之利息（
    包括預扣利息），是以綜合上情，由被告丁○○主觀犯意並
    參照其客觀外在之行為，顯見被告丁○○係以放貸借款所得
    之重利為常業並恃此為生至明。綜參前述諸情，被告丁○○
    所犯常業重利部分之犯行自堪予認定。
二、私行拘禁及恐嚇危害安全部分：
    訊據被告丁○○、甲○○均矢口否認有何對被害人丙○○、
    戊○○二人為私行拘禁及恐嚇危害安全等之犯行，被告丁○○辯稱：甲○○向丙○○催討債務一事，其並不知情，當時
    係丙○○叫大哥的人，帶他過來，說要處理債務事宜，其等
    在名門就在討論丙○○要辦理現金卡刷卡還錢的問題，後來
    丙○○與戊○○以及丙○○的大哥同時離開名門，其不知道
    丙○○於翌日有去辦信用卡，係甲○○打電話告知，其才知
    道，其當時並未要甲○○他們限制丙○○及賴如梅之行動自
    由，其亦未出言恐嚇云云；其於原審並以證人之身分證稱：
    其都在名門汽車旅館，並不知綽號小胖者是否在場，也沒有
    聽到甲○○等人恐嚇被害人二人云云。另被告甲○○辯稱：
    其與被害人丙○○及戊○○係朋友關係，很早即認識，當時
    被害人丙○○與被告丁○○之金錢糾紛，其僅係出現協調如
    何還款，係被害人丙○○請其帶其前往新竹，其跟丙○○表
    示車子沒有汽油，丙○○還提款五百元給其加油，加油時丙○○還有去上廁所，加油站加油之地方距離廁所有五十公尺
    以上，其並未限制被害人等二人之自由，其若有拘禁被害人
    ，丙○○在加油時就可以自行逃跑，其亦未為恐嚇行為，其
    與丁○○喝酒時，丁○○曾說向丙○○要到錢可以分一半給
    其，但其說不用，還錢後可以把錢拿出來喝酒吃掉，其從頭
    到尾都沒有拿到半毛錢云云；其於原審以證人之身分證稱：
    其有與丁○○、甲○○、林震宇在名門汽車旅館，黃子龍比
    較晚到，因為戊○○人不舒服，所以其要黃子龍帶戊○○去
    其住處休息，是丙○○要戊○○到其漢口路四段住處先休息
    ，在名門、漢口飯店及其漢口路住處，其都沒有聽到有人恐
    嚇被害人二人云云。同案被告林震宇於原審以證人之身分證
    稱：名門汽車旅館、漢口路甲○○租屋處、漢口飯店及新竹
    等處其都有前往，在此過程中並未聽到有人出言恐嚇，其到
    新竹開卡時，如果要押丙○○，就會讓他坐無法從內開門的
    副駕駛座，而不會讓他一人坐後座云云。同案被告黃子龍於
    原審以證人之身分證稱：名門汽車旅館、漢口路甲○○租屋
    處其都有前往，在此過程中並未聽到有人出言恐嚇云云。惟
    查：
  (一)被告丁○○因與被害人丙○○、戊○○間就借貸款項之還款
    事宜商談未果，旋即授意由林震宇、黃子龍及綽號小胖之年
    籍姓名不詳之成年男子將渠等二人強押至臺中市○○路○段
    四十九號十樓之六號甲○○租處，並將證人戊○○、丙○○
    二人私行拘禁於該處等情，迭據被害人丙○○、戊○○於警
    詢時證述明確，且互核一致，並有被害人丙○○領回證件等
    物所出具之贓物認領保管單、查獲現場圖各一紙、查獲現場
    照片等在卷可佐，而承前所述，且上開被害人二人於警詢時
    所為證詞亦具有證據能力，而得為本院所採用，業如前述；
    復參酌同案被告林震宇於檢察官偵訊時亦曾供稱：「我們是
    把他們（指被害人丙○○、戊○○）帶去看管。限制他們的
    行動，不要讓他們亂跑，怕錢拿不到」等詞（見偵查卷第八
    八頁），益徵被害人丙○○、戊○○於警詢時指述其二人遭
    被告丁○○、甲○○、林震宇、黃子龍等人私行拘禁，而限
    制其等之行動自由等情節，應屬非虛。
  (二)況查，被告丁○○等人均不否認係由被告甲○○駕駛丁○○
    所有車牌號碼ＡＱ─九四三八號自用小客車與同案被告林震
    宇載被害人丙○○至位在新竹市之中國信託商業銀行辦理信
    用卡開卡手續完成後，於同日上午十一時左右，返程行經苗
    栗縣頭份鎮某處之際，因前方有車禍由警察在處理，被告甲○○即將車速減慢，被害人丙○○即趁機開門跳車逃離及在
    漢口飯店七一六室當場起出屬被害人丙○○所有之國民身分
    證一張、中國信託信用卡一張與存摺一本、印章一枚等情，
    則本諸經驗法則，行進中車輛縱經駕駛人減速慢行，在該車
    輛停駛靜止前，該車仍處於繼續行進之狀態，倘若被害人丙○○於斯時並未遭被告等人拘束其行動自由，其儘可商請駕
    駛該車輛之被告甲○○先行煞車使之靜止後，方從容下車，
    以策安全，何需未經告知被告甲○○、林震宇二人，即逕自
    貿然循此反乎尋常且具有相當危險性之跳車方式為之？甚且
    ，該被害人丙○○係於辦理開卡手續完成之後，方於返程途
    中突然有此跳車之舉，而被告甲○○、林震宇見狀不僅未停
    車一探究竟，反而迅速駛離，若非畏罪情虛，何以至此？此
    觀諸被告甲○○於本院審理中供稱：「他（丙○○）跳車，
    我看到警察會怕」等語（見本院卷第七四頁），同案被告林
    震宇於原審法院準備程序訊問時曾供稱：「因為丙○○跑掉
    後，我們會怕，而且我們看到丙○○與警察比東比西，所以
    我們看到這樣的情況就離開了」等語（見原審卷第四六頁）
    尤可明瞭。被告甲○○於本院審理中雖辯稱：被害人丙○○
    於其等加油之際可以利用上廁所之機會逃離云云，然查被害
    人丙○○在北上新竹之際，有被告甲○○、林震宇二人在旁
    ，且其二人又駕駛汽車，被害人丙○○徒步逃離之機會不大
    ，自會趁有警察處理車禍之機會始向警方求援，故被告甲○○此部分之辯解尚難採信。再佐以被告等人於被害人丙○○
    跳車逃離後，並未立即使被害人丙○○之女友戊○○離去，
    反將其帶往他處，凡此實不無啟人疑竇之處，且被害人丙○○所有之國民身分證一張、中國信託信用卡一張與存摺一本
    、印章一枚何以會在漢口飯店而不是在丙○○之身上，亦足
    見被害人丙○○於警詢時之指述實與事實相符，是被告等人
    否認其等有妨害自由之私行拘禁犯行，自難遽以採信。
  (三)抑有進者，被害人丙○○於跳車逃脫後，旋即於同日十六時
    左右，向臺中市警察局第二分局報案稱其女友遭被告押走控
    制行動，且有看到押他的人車子停在漢口飯店前面等情，業
    經證人即當時任職該分局立人派出所之員警吳富有到庭證述
    明確（見原審卷第一八五頁），並有警員邱俊仁所製作之職
    務報告一份存卷可按（見偵查卷第四十頁），則被告丁○○
    等人當時果若如其等所言僅係使被害人丙○○本於其個人自
    由意志配合辦理信用卡開卡手續，其間均無任何私行拘禁被
    害人之行動自由情事屬實，衡情被害人丙○○就此積欠被告
    丁○○之借款債務，本負有清償之義務，殊無可能僅因與被
    告丁○○間就該筆債務衍生之還款事宜，即甘冒遭受刑事誣
    告罪責之處罰風險，而於跳車逃脫上開車輛後旋即向警察機
    關任意構詞誣陷被告等人涉犯妨害自由等罪嫌；且被害人戊○○於警詢時證述其曾於當日上午十時左右，先後發送三通
    簡訊予徐莉雯求救等語（見偵查卷第三三頁），核與證人徐
    莉雯於偵查中證稱：「（戊○○當日傳簡訊給妳是什麼？）
    徐小姐請救救我，我們被第一通是九時二年七月二十六日臺
    中地下錢莊勒索恐嚇，在台中市○○路○段四十六號十樓之
    六，請你救救我，我們被軟禁在同樣的地址。第二通是同日
    上午十點三十六分，她說徐小姐請你救救我，我與丙○○被
    軟禁在十樓之六。第三通是同日上午十點五十六分，內容說
    要我報警，裡面有通緝犯。時間是大約十點多至十一點多」
    等語（見偵查卷第一一三頁至第一一四頁），於原審法院審
    理時到庭證稱：「（問：你在九十二年七月二十六日，是否
    有收到有人傳簡訊給你？）有，總共傳了三通。傳的應該是
    戊○○，但是使用的手機是丙○○的，內容大概是他被人抓
    走了，要丙○○籌一百萬，他人在漢口路，但是詳細地址我
    忘記了，但是他當時有傳地址，要我幫他報警救救他，他是
    早上十一點多傳的簡訊，我看到簡訊時大約是下午兩點多了
    ，我就先打簡訊的電話，確認情形為何？但是剛開始沒有人
    接電話，一直到傍晚時丙○○有打電話給我，然後有跟我講
    他與戊○○被人抓走，現在被警察救出來了，現在警察局作
    筆錄。我當初並沒有幫他們報警。丙○○打電話給我，向我
    確認有無收到簡訊，問我可不可以幫他做有收到簡訊的證明
    ，然後我跟他說有。就把簡訊留到警察傳我去時，簡訊我都
    沒有刪掉」等詞（見原審卷第一九○至一九一頁）相符，而
    於原審法院審理中扣案由證人徐莉雯所提出之手機ＳＩＭ卡
    ，經原審法院命該證人親自將該ＳＩＭ卡置入手機內，當庭
    勘驗其顯示之簡訊有三通，內容為：「一、時間：二○○三
    年七月二十六日上午十點五十三分五十秒。內容：報警一一
    ○內有通緝犯，晚上才在，阿宏有危險，黃賢銘騙我們，他
    背叛我們‧‧‧二、時間：二○○三年七月二十六日上午十
    點三十六分九秒。內容：徐小姐：求求你救救我們，我和阿
    宏被軟禁在臺中市○○路○段四六號十樓之六‧‧‧他們要
    阿宏籌一百萬才肯放人‧‧‧三、時間：二○○三年七月二
    十六日上午十點十八分四十八秒。內容：徐小姐：請救救我
    和丙○○，我們被臺中錢莊恐嚇勒索‧‧‧臺中市○○路○
    段四六號十樓之六」，有原審法院審判筆錄一份在卷足稽（
    見原審卷第一九一頁），顯見被害人戊○○確曾於上開時間
    先後傳三通求救簡訊予證人徐莉雯無訛，衡以被害人戊○○
    於傳送上開簡訊時，尚在臺中市○○路○段四十號十樓之六
    號甲○○租屋處，若非其行動自由遭受人為力量之控制，其
    理應無須如此大費周章對外連續傳三通求救簡訊之必要，由
    此適足證明被害人丙○○、戊○○所為前揭之指訴，應俱屬
    實在，足堪採信。
  (四)再觀諸本案當時為警查獲之情形，業經證人即臺中市警察局
    第二分局立人派出所員警陳淵山到庭證稱：「我跟吳富有及
    邱俊仁三人，根據丙○○說漢口飯店樓下停放之車輛是丁○○使用的車，我們就在飯店門口埋伏，大約一個小時，沒有
    發現到有人出現，我們就到漢口飯店的櫃台查詢旅客住宿表
    ，發現住宿表上有登記與車輛車主丁○○一樣的名字，所以
    我們就請櫃檯服務人員，會同我們到樓上房間敲門，如果印
    象沒錯的話，好像是丁○○來開門，進去後，有兩個女孩睡
    在床上（其中一個女子就是戊○○，另一位是丁○○的女友
    閻慧婷），還有二個男子睡在地上，連同丁○○有三男、二
    女，房間小茶几就擺放後來我們查扣的證件。... （問：你
    當時查獲的情形，被告等人是否押住戊○○？）當時沒有押
    住，但是以現場狀況，戊○○要離開也不是容易的事，因為
    三個男生躺在靠近門口的地上」等語（見原審卷第一八七頁
    、第一八九頁），顯見被害人戊○○當時係與被告丁○○、
    甲○○、林震宇（黃子龍已先行離去）及丁○○之女友閻慧
    婷等人共處於該飯店房間內，則以被害人戊○○僅為一嬴弱
    女子，卻同時由被告丁○○、甲○○、林震宇三人共同留守
    於該處，而在被害人丙○○已前往新竹辦妥信用卡開卡手續
    ，被害人戊○○仍須繼續為綽號「小胖」之成年男子看管，
    甚至於被害人丙○○脫逃後，被告等人更另將被害人戊○○
    更易處至漢口飯店所繼續看管等各情參互以觀，足堪認被告
    等人及綽號「小胖」之成年男子確有拘禁被害人戊○○之身
    體行動自由，是被告丁○○、甲○○辯稱：其等並未限制被
    害人戊○○之自由云云，顯與實情不符，難以採取。
  (五)又被告丁○○等人就涉犯恐嚇危害被害人安全之犯行部分，
    雖均矢口否認，並辯稱：其等並未對被害人二人出言恐嚇云
    云，然查：被告丁○○、甲○○、林震宇、黃子龍等四人共
    同以「若不好好處理，配合貸款，只有皮肉痛」等言語恫嚇
    被害人丙○○、戊○○，被告丁○○、甲○○二人復出言向
    被害人戊○○恫嚇稱：「如果抓到丙○○一定要砍斷他一隻
    腳，讓他無法法跑」之事實，迭據被害人丙○○、戊○○於
    警詢時指訴綦詳，且互核相符，而其等於警詢所為證詞具有
    證據能力，亦已如前述，再衡以常情要債本無好話之經驗法
    則，亦足認被告等人所為上揭辯解，委無可採。
  (六)至被告丁○○於原審法院審理時雖聲請傳訊證人閻慧婷到庭
    作證，然證人閻慧婷經傳喚並未到庭，被告丁○○並表示無
    傳喚之必要等語（見原審卷第一八四頁），且證人閻慧婷前
    已於警詢時供稱：被告丁○○等人並未雇用或請伊幫忙看顧
    戊○○，伊不知戊○○被控制行動自由，亦不知其間有金錢
    糾紛，伊有看到甲○○、林震宇、黃子龍三人將戊○○、丙○○帶走，但不知帶到何處，伊不知道被告丁○○等人有言
    語威脅被害人簽下本票或支票等語（見偵查卷第二六頁），
    顯見證人閻慧婷對本案經過之細節並不清楚，其所為證詞尚
    難採為有利於被告丁○○之認定，本院認無再予傳訊到庭之
    必要，附此敘明。
　(七)綜上所述，本院認被告丁○○、甲○○等人上開所辯諸情，
    無足採信，被告丁○○、甲○○、林震宇、黃子龍於原審法
    院審理時以證人身分所為被害人丙○○、戊○○等人均未遭
    限制自由，被告丁○○等人亦未出言恐嚇等證詞，要係互相
    迴護之語，亦無足採，其等與同案被告林震宇、黃子龍、綽
    號「小胖」之成年男子共同私行拘禁被害人丙○○、戊○○
    及有恐嚇危害安全等之行為，均堪以認定，自均應依法論科
    。
三、按刑法第三百四十四條之重利罪，必須行為人乘他人急迫、
    輕率或無經驗貸以金錢或其他物品，而取得與原本顯不相當
    之重利者，始足當之。同法第三百四十五條之常業重利罪，
    又以犯前條之罪為常業，為其構成要件。而所謂急迫，係指
    緊急迫切需要金錢或其他物品運用而言。倘借用人非處於急
    迫情形，縱貸與人貸與高利，亦難以重利罪相繩。次按刑法
    第三百零二條第一項所稱其他非法方法，剝奪人之行動自由
    ，係對於同條項私行拘禁之補充規定，倘若行為人將人私行
    拘禁，則同條項既有明文，按之主要規定優於補充規定原則
    ，自不應宣告補充規定之罪名（最高法院七十七年度台上字
    第五九九號、七十九年度台上字第二六三三號判決意旨參照
    ）；復按刑法第三百零二條第一項所謂以非法方法剝奪人之
    行動自由，係指私禁以外之非法方法，妨害其自由行動而言
    。若將被害人拘禁於一定處所，繼續較長久之時間，而剝奪
    其行動自由，仍屬私禁行為（最高法院二十一年上字第一八
    三四號判例參照）。末按刑法第三百零二條之妨害自由罪，
    包括私行拘禁及以其他非法方法剝奪人之行動自由行為，所
    謂非法方法，包括強暴、脅迫、恐嚇等情事在內，故縱其所
    為，合於刑法第三百零五條恐嚇危害安全之情形，仍應視為
    妨害自由之部分行為，不另論恐嚇危害安全罪（參見最高法
    院九十年度台上字第六九六九、七六九七號判決意旨）。查
    被告被告丁○○、甲○○與同案被告林震宇、黃子龍及綽號
    「小胖」之成年男子等五人共同私行拘禁持續剝奪被害人丙○○、戊○○之自由，並以言詞恫嚇被害人丙○○、戊○○
    二人，致使其等心生畏懼，而危害被害人丙○○、戊○○二
    人身體安全，就其等五人所為上開恐嚇危害安全犯行部分自
    係包含於私行拘禁被害人丙○○、戊○○之同一犯意中接續
    實施，雖合於刑法第三百零五條以加害身體之事恐嚇他人致
    生危害於安全之犯罪構成要件，但此動作應僅視為私行拘禁
    之部分行為，合併成為一個以私行拘禁罪，即祇成立實質上
    之一罪，應依刑法第三百零二條第一項論處，不另論恐嚇危
    害安全罪。是核被告丁○○所為，係犯刑法第三百四十五條
    之常業重利罪、第三百零二條第一項之私行拘禁罪，而被告
    甲○○所為，則係犯刑法第三百零二條第一項之私行拘禁罪
    。次查，被告丁○○、甲○○與同案被告林震宇、黃子龍及
    綽號「小胖」之成年男子五人間，就所犯私行拘禁部分，均
    有犯意聯絡與行為分擔，應論以共同正犯。復查，被告丁○○等四人及「小胖」以一行為同時私行拘禁而剝奪被害人丙○○、戊○○二人之行動自由，為觸犯同種罪名之同種想像
    競合犯，應依刑法第五十五條前段規定從一之刑法第三百零
    二條第一項私行拘禁罪處斷。又被告丁○○所犯常業重利罪
    與私行拘禁罪二罪間，犯意個別，行為互異，應分論併罰。
    公訴意旨雖認被告丁○○、甲○○與同案被告林震宇、黃子
    龍及「小胖」等五人，共同連番向被害人丙○○、戊○○二
    人恫嚇稱：「若不好好處理，配合貸款，只有皮肉痛」等語
    ，因認其等另犯有刑法第三百零五條之恐嚇危害安全罪等語
    ，然依上開最高法院九十年度台上字第六九六九、七六九七
    號判決意旨及說明，本案被告丁○○等四人及「小胖」就恐
    嚇危害安全部分之行為，係屬所犯私行拘禁罪之部分行為，
    不另論罪，是檢察官認被告丁○○等人另犯有刑法第三百零
    五條恐嚇危害安全罪，且與其等所犯之刑法第三百零二條第
    一項之私行拘禁罪間，係屬數罪，應予分論併罰，容有誤會
    ，併予敘明。末查，被告甲○○曾於九十一年間，因妨害兵
    役條例案件，經臺灣嘉義地方法院以九十一年度簡字第一二
    七七號判處有期徒刑三月確定，並於九十二年四月十六日執
    行完畢而出監等情，有臺灣高等法院被告前案紀錄表及臺灣
    臺中地方法院檢察署刑案資料查註紀錄表各一份在卷可按，
    被告甲○○於五年以內，再犯本件私行拘禁罪之有期徒刑以
    上之罪，為累犯，應依刑法第四十七條之規定加重其刑。
四、原審依據上述理由，適用刑法第二十八條、第三百四十五條
    、第三百零二條第一項、第五十五條、第四十七條、第五十
    一條第五款、罰金罰鍰提高標準條例第一條前段，並審酌被
    告丁○○平日素行已屬不佳，年輕力盛，不思以正當方式賺
    錢，反而趁人之危，利用他人亟需用錢之際而收取高額之利
    息，藉此牟利，有鑑於借款人每每因無力負擔高利貸之重利
    或鋌而走險犯罪或輕生尋短或引發家庭問題等社會事件乃時
    有所聞，是被告丁○○僅為圖一己之私欲，而以刊登廣告方
    式貸放金錢，循此方式坐收重利，其犯行之惡性本已非輕，
    尤有甚者，其僅因告貸之被害人丙○○一方未能按期清償本
    息，未思循法律途徑以資救濟，竟夥同被告甲○○、林震宇
    、黃子龍及「小胖」等人以私行拘禁被害人丙○○、戊○○
    ，並出言恐嚇，凡此以非理性平和方式處理債務清償事宜，
    形同以暴力討債之行徑，更具惡性，惟念及被告丁○○尚知
    坦承常業重利部分犯行，而被告甲○○係受被告丁○○指示
    始參與本案犯行，並斟酌被告丁○○、甲○○與同案被告林
    震宇、黃子龍四人間參與犯罪分工之程度，及被告等人均否
    認妨害自由及恐嚇等犯行，復不願交待綽號「小胖」之正確
    姓名年籍以供偵辦等之犯後態度等一切情狀，分別量處被告
    丁○○常業重利部分有期徒刑八月，私行拘禁部分有期徒刑
    十月，並定應執行刑有期徒刑一年四月，被告甲○○私行拘
    禁部分有期徒刑十月之刑。另敘明扣案之諾基亞牌行動電話
    一支，係被告丁○○所有而供犯本件常業重利罪所用之物，
    應依刑法第三十八條第一項第二款宣告沒收之。又本件所查
    扣上開行動電話一支內含之門號0000000000號Ｓ
    ＩＭ卡晶片一枚，係台灣大哥大公司所有之物（按依國內電
    信公司一般定型化契約之約定，該晶片卡之所有權乃係屬電
    信公司所有，申請人僅因承租門號而取得使用權），非屬被
    告丁○○所有，又非屬違禁物，核與沒收之要件亦不符，爰
    不予宣告沒收等情。經核其認事用法俱無不合，量刑亦稱允
    適，被告丁○○、甲○○提起上訴均否認有妨害自由部分犯
    行，被告丁○○就常業重利部分請求從輕量刑云云，均非有
    理由，應予駁回。
五、被告丁○○經合法傳喚，無正當理由不到庭，爰不待其陳述
    ，逕行判決，附此說明。
據上論斷，應依刑事訴訟法第三百六十八條、第三百七十一條，
判決如主文。
本案經檢察官乙○○到庭執行職務。
中　　華　　民　　國　　94　　年　　10　　月　　12　　日
              刑事第七庭  審判長法　官　林　榮　龍
              　　　　　　　　　法　官　黃　日　隆
              　　　　　　　　　法　官　林　宜　民
上列正本證明與原本無異。
如不服本判決應於收受送達後十日內向本院提出上訴書狀，其未
敘述上訴之理由者並得於提起上訴後十日內向本院補提理由書（
均須按他造當事人之人數附繕本）。
　　　　　　　　　　　　　　　　書記官　陳　振　海
中　　華　　民　　國　　94　　年　　10　　月　　13　　日
                                                      Ｒ
